【裁判字號】    88,上更(一),251
【裁判日期】    890329
【裁判案由】    偽造文書等
【裁判全文】
臺灣高等法院高雄分院刑事判決                八十八年度上更(一)字第二五一號
    上  訴  人
    即  被  告  丙○○○
                乙○○
                戊○○
    右二人共同
    選任辯護人  謝嘉順律師
                蘇二郎律師
右上訴人因偽造文書案件，不服臺灣高雄地方法院八十四年度訴字第三一五四號，中
華民國八十六年四月三日第一審判決（起訴案號：臺灣高雄地方法院檢察署八十四年
度偵緝字第六二六號、第六二七號、第六四九號暨移送併案辦理案號：八十四年度偵
字第二三一四七號）提起上訴，經最高法院發回更審，本院判決如左：
    主    文
原判決撤銷。
丙○○○、乙○○、戊○○共同連續行使偽造私文書，足以生損害於他人，丙○○○
處有期徒刑參年陸月；乙○○、戊○○各處有期徒刑貳年陸月。
    事    實
一、丙○○○明知其並無工作，無正當收入來源，其女兒乙○○、女婿戊○○從事美
    髮工作，每月收入有限，三人明知無支付能力，竟共同基於意圖為自己不法所有
    之概括犯意，連續於附表一所示之時間，分別由渠等三人出名為會首（戊○○任
    一會會首、乙○○任二會會首，其餘互助會為丙○○○任會首），在高雄縣鳳山
    市埤頂二十二之二號住處，招攬如附表一所示之互助會，均採內標制（各該互助
    會之會期、每會金額、會員人數、已開標期數均詳如附表一），皆由乙○○負責
    書寫會單，或由乙○○負責開標並記載得標金額，或由戊○○負責開標，事後由
    丙○○○、乙○○或戊○○向互助會會員收取會款，渠等三人竟基於連續偽造得
    標標單，行使偽造得標單之概括犯意，在上址於未載「標單」之紙上，偽簽附表
    一備註欄所示活會會員張玉玲、癸○○○、己○○、辛○○、丁○○、寅○○、
    甲○○、楊蔡美香、辰○○、午○○、巳○○、李月雲、胡頡賢、卯○○、陳梅
    雀等人署押，並偽填金額，持之行使標取會款，向活會會員收取會款，使活會會
    員陷於錯誤而交付會款，足生損害於上開活會會員，其中附表一編號十四所示互
    助會，並以附表二所示以多報少方式，向張玉玲詐收會款（詳如附表二），共計
    向附表三所示之會員分別詐得如附表三所示之金額，總金額共計新台幣（下同）
    壹仟壹佰伍拾貳萬陸仟玖佰元。嗣於八十四年三月二十三日，丙○○○、乙○○
    、戊○○因部分互助會會期即將屆滿，無力給付會款，渠等三人竟避不見面、逃
    逸無蹤。嗣經通緝分別於八十四年九月二十日及同年九月二十九日緝獲歸案。
二、案經張玉玲、癸○○○、己○○、辛○○、丁○○、寅○○訴請臺灣高雄地方法
    院檢察署檢察官偵查起訴暨移送併案審理。
    理    由
一、訊據上訴人即被告丙○○○、乙○○、戊○○均矢口否認有何冒標會款及詐欺犯
    行，被告丙○○○辯稱：會款係何媽媽偷標，伊不知情且倒會之金額沒有一千餘
    萬元之多云云，被告乙○○、戊○○則辯稱：係因某些會員與丙○○○的會員重
    疊，故部分死會會員拒繳會款，致所剩活會會員數與實際未標會會員數不合，伊
    並未冒標會款，且與丙○○○所召開的互助會分別召開，並無犯意聯絡，亦未向
    會員超收會款云云。
二、經查：
    (一)被告丙○○○、乙○○、戊○○三人於右揭時地明知無支付能力，以會養會
        方式，邀集附表一所示十五個互助會，於八十四年三月二十三日倒會潛逃後
        ，經互助會活會會員核對，發現活會未標會數較未標會期多，被告三人冒標
        附表一備註欄所示之互助會之事實，業據告訴人張玉玲、癸○○○、己○○
        、辛○○、丁○○、寅○○、子○、卯○○等人指訴綦詳，並經證人張玉娟
        於偵查中證稱：「我曾幫張玉玲至戊○○家標會，當天廖香妹、乙○○不在
        ，由戊○○主持開標」、「剩十九會，當天有五、六人去標，但我算標單有
        二十一張，我就問戊○○剩十九會為何有二十一張標單，他就將標單收起來
        說他也不知道，要問丙○○○才知」（見八十四年度偵緝字第六二七號偵查
        卷第二五頁）、證人戌○○於偵查中證稱：「交給廖香妹的女兒，她在收會
        錢，我都標會當天給會錢」、證人壬○○於本院證稱：「他們的會錢都彼此
        代理收」。證人楊蔡美香證稱：「八十一年十一月七日之互助會標會時，我
        有遇到張玉娟，那次他問戊○○為何只剩沒幾會，卻有那麼多標單，那次是
        戊○○開標，戊○○答稱要問乙○○、廖香妹才知」（見八十四年度偵緝字
        第六二七號偵查卷第二六頁）等情明確；此外尚有證人甲○○、未○○、黃
        雙圓、等分別於偵審時證述屬實，並有附表一所示互助會會單在卷可稽。
    (二)又附表一編號十四所示以乙○○為會首所邀集之互助會，被告乙○○以多報
        少方式，即會員以較高標息得標，而謊報較低標息，向活會會員張玉玲詐收
        如附表二所示會款，亦據告訴人張玉玲指訴甚詳，並經證人黃雙女於偵查中
        結證屬實，並有黃雙女及告訴人張玉玲提出互助會單上所記載各次標息可憑
        （見八十四年度偵字第七七０四號卷第七二、七三頁互助會單）。
    (三)被告三人向附表三所示之活會會員分別詐得如附表三所示之金額，總金額共
        計約壹仟壹佰伍拾貳萬陸仟玖佰元，此據告訴人陳明在卷，而附表三之「債
        權金額」數額，亦經證人癸○○○、張玉玲於本院證稱：「是每期所繳的金
        額加起來，不含標息」等語明確（見本院八十九年一月三十一日訊問筆錄）
        ，並有告訴人提出計算表附本院及原審卷可考，而上開金額，亦經被害人等
        向原審提起民事訴訟，經原審以八十六年度重訴字第三八六號民事判決確定
        ，是被告三人向附表三被害人詐取附表三所示金額，堪以認定。
    (四)被告丙○○○於偵查中供稱：「就是要週轉（問以為何明知無法週轉，仍於
        八十四年三月六日新招開互助會？）」、「付會款（問以錢用到何處？）」
        ，且原審審理中亦直承，係因經濟困難而招攬互助會，伊並無工作，亦無財
        產及投資事業等情（見原審卷第三一頁），足見被告丙○○○無工作，無正
        當收入來源。而被告乙○○、戊○○從事美髮工作，每月收入有限，三人明
        知無支付能力，竟密集邀集附表一所示共十五個互助會，或以每月開標一次
        ，每三月加標一次，或以每月開標二次，或每十日開標一次每月三次，或以
        每七天開標一次每月四次，計每三個月須支付會頭款四十三萬八千元，即平
        均每月須支付十四萬六千元，顯入不敷出，無支付能力，而以會養會、以債
        養債之方式邀集上開互助會，迨仍不足以支應會款，進而以冒標或以多報少
        方式支付會款，被告三人意圖自己不法之所有之犯意甚明，雖於本院前審審
        理時，改稱係因病缺錢，故召開互助會收取會款作為醫藥費等言，惟參以被
        告丙○○○一人名義所招攬之互助會即有十二個之多，會員數目高達數百人
        ，每月須繳之死會會款超過十萬元，且其於八十四年三月六日所召集之最後
        一個互助會竟開標二期即行倒會，又倒會後被告即逃匿無蹤，在偵查中傳、
        拘均未到庭，嗣經發布通緝始為警緝獲歸案等情，被告所辯顯係卸責之詞，
        不足採為有利之證詞。
    (五)次查被告等三人分別自任會首招攬互助會，且丙○○○所招攬之互助會會單
        乃乙○○代其書寫，並記明得標金額；開標地點皆於高雄縣鳳山市戊○○所
        開設的美髮店中，且開標時多為丙○○○及乙○○主持開標，或由其女婿被
        告戊○○代為主持開標，此據被告丙○○○於偵查中供稱：「會單是乙○○
        寫的」、「開標時乙○○在場，她記載何人得標，標多少錢。」、「乙○○
        若不在，就由戊○○來開標。」、「會款較遠的叫乙○○去收」、「在戊○○住處開標」（八十四年度偵緝字第六二七號卷第十一、十二頁），核與被
        告乙○○、戊○○偵查中供述相符（見同上卷及八十四年度偵緝字第六四九
        號卷第九頁反面），再核對被告三人所召開之互助會會員姓名，大部分係共
        同會員，並於八十四年三月二十三日同時逃逸無蹤以躲避會員追討債務等事
        實，業據被告及證人寅○○、黃雙圓、甲○○、張玉玲、楊蔡美香等人於偵
        查及原審審理時陳明在卷，顯見被告三人對其所為之行為有犯意聯絡、行為
        分擔無訛。
    (六)雖被告丙○○○時而辯稱互助會活會會員與實際未標會員相符，沒有多出來
        ；時而辯稱伊是與何媽媽一起當會首招攬互助會，只是用伊的名義，伊沒有
        冒標，是何媽媽冒標的（見八十四年度偵緝字第六二七號偵查卷第十九至二
        十頁、本院八十八年十一月二十二日訊問筆錄），惟告訴人均於偵查中證稱
        ：「廖香妹招攬互助會時，並未說是與何媽媽一起招的」，又經本院查明被
        告等三人所招攬之互助會，確有如附表一備註欄所示之活會會期數與未得標
        之會員不合之情事，且被告無法確切提出何媽媽之住居資料以供本院傳喚訊
        問，自無足取；而互助會之性質係死會會員繳交基本會款，活會會員繳交基
        本會款扣除標息之金額給會首之契約，即使死會會員不繳交會款，亦不至於
        發生所剩會期與活會會員人數不符之情形。至於被告戊○○主持以被告丙○○○為會首之八十一年十一月七日互助會開標時，會員楊蔡美香及證人張玉
        娟質問被告戊○○為何標單較剩餘活會多，有冒標情事，被告戊○○固辯稱
        ：「要問廖香妹才知道」；惟被告丙○○○於偵查中供稱：「不知道」（見
        八十四年度偵緝字第六二七號偵查卷第十二頁），足認該次冒標係被告戊○○所為。
    綜上所述，被告三人上開所辯，應係飾卸之詞，均不足採信，事證明確，被告三
    人之犯行已堪認定。
三、查標單上僅記載姓名與競標之利息，並未書明「標單」字樣者，依我國民間互助
    會之習慣，可認定其上之文字，即為表示出標人及利息等用意之證明，應屬修正
    前刑法第二百二十條（修正後第二百二十條第一項）之準文書，核被告等所為，
    係犯刑法第二百十六條、第二百十條之行使偽造私文書罪，第三百三十九條第一
    項詐欺取財罪。被告三人就上開犯行有犯意之聯絡，及行為之分擔，均為共同正
    犯。被告等人偽造會員署押、標息於投標單上，並持之行使，渠等偽造署押之行
    為，為偽造私文書行為之一部，而偽造私文書之低度行為，應為行使偽造文書之
    高度行為所吸收，均不另論罪，僅應論以行使偽造私文書罪。被告等明知無支付
    能力邀集互助會及以冒標方式，向各活會會員詐取會款，係一行為而觸犯刑法第
    三百三十九條第一項詐欺取財罪之同種想像競合犯，應依刑法第五十五條之規定
    ，從其一詐欺取財罪處斷。被告等前後多次詐欺取財，行使偽造文書，均時間緊
    接，手法相同，各觸犯構成要件相同之罪名，顯係各基於概括之犯意反覆為之，
    應各依連續犯之規定論以一罪，並加重其刑。所犯詐欺取財罪與行使偽造私文書
    罪間，有方法結果之牽連關係，應從較重之行使偽造私文書罪處斷。又公訴人僅
    就附表一編號一、三、六、十二、十五被告三人冒標部分，及附表二被告乙○○
    以多報少部分起訴，其餘部分未經起訴，惟未起訴部分與起訴部分，有裁判上一
    罪關係，為起訴效力所及，本院自得併予審究。
四、原審就被告等予以論罪科刑，固非無見，惟查：(一)公訴人僅就附表一編號一、
    三、六、十二、十五被告三人冒標部分，及附表二被告乙○○以多報少部分起訴
    ，其餘部分未經起訴，原審併予審理，未敘明理由。(二)標單上僅記載姓名與競
    標之利息，並未書明「標單」字樣者，依我國民間互助會之習慣，可認定其上之
    文字，即為表示出標人及利息等用意之證明，應屬修正前刑法第二百二十條（修
    正後第二百二十條第一項）之準文書，原審逕認係私文書。(三)原審就附表三中
    所列各會員之「債權金額」，所憑證據與理由則未予敘明。(四)被告一個詐欺取
    財行為觸犯數個財產法益，為想像競合犯，原審未予敘明。以上各點均有未合。
    被告丙○○○、乙○○、李進勇上訴意旨否認犯行，固無理由，但原判決既有上
    開可議之處，自應由本院撤銷改判。審酌被告丙○○○、乙○○、戊○○明知無
    支付能力，竟招募民間互助會，以會養會之方式，自任會首之機會，並冒標會款
    ，詐得告訴人等金額達一千餘萬元之鉅，嚴重破壞經濟秩序，犯罪後不思解決債
    務之道，反逃逸無蹤，且於緝捕歸案後否認犯行，飾詞巧辯，力圖卸責，且未與
    告訴人等成立民事和解，及被告等參與犯罪情節輕重等一切情狀，分別量處如主
    文第二項所示之刑。至被告三人所偽造之標單，於開標後即已丟棄滅失，業經被
    告等供明在卷，衡情與一般民間互助會之習慣相同，該等標單既已滅失，自無庸
    宣告沒收，附此敘明。
據上論斷，應依刑事訴訟法第三百六十九條第一項前段、第三百六十四條、第二百九
十九條第一項前段，刑法第二十八條、第五十六條、第二百十六條、第二百十條、第
三百三十九條第一項、第五十五條、罰金罰鍰提高標準條例第一條前段，判決如主文
。
本案經檢察官林應華到庭執行職務。
中     華       民        國    八十九    年    三      月    二十九    日
                              臺灣高等法院高雄分院刑事第六庭
                                  審判長法官  陳吉雄
                                        法官  江泰章
                                        法官  周賢銳
右正本證明與原本無異。
如不服本判決，應於判決送達後十日內向本院提出上訴狀，其未述理由者並應於提
出上訴狀後十日內向本院補提理由書（應附繕本)。
                                      書記官  高文輝
中    華    民    國     八十九     年       三       月     三十一   日
附錄：本判決論罪科刑法條：
刑法第二百十條
偽造、變造私文書，足以生損害於公眾或他人者，處五年以下有期徒刑。
刑法第二百十六條
行使第二百十條至第二百十五條之文書者，依偽造、變造文書或登載不實事項或使登
載不實事項之規定處斷。
刑法第三百三十九條第一項
意圖為自己或第三人不法之所有，以詐術使人將本人或第三人之物交付者，處五年以
下有期徒刑、拘役或科或併科一千元以下罰金。
                                                                        Ｆ
  附表二：
 ┌───────────┬─────┬──────┬─────┬────┐
 │    標  會  日  期    │ 實際標息 │  謊報標息  │ 超收會款 │備   註 │
 ├───────────┼─────┼──────┼─────┼────┤
 │八十三年十月二十四日  │一千四百元│  一千二百元│一千六百元│會首江秀│
 ├───────────┼─────┼──────┼─────┤英 (即附│
 │八十三年十一月二十八日│一千二百元│      一千元│一千六百元│表一編號│
 ├───────────┼─────┼──────┼─────┤十四互助│
 │八十三年十二月十二日  │一千二百元│      一千元│一千六百元│會）張玉│
 ├───────────┼─────┼──────┼─────┤鈴參加八│
 │八十三年十二月二十六日│    九百元│      八百元│    八百元│會      │
 ├───────────┼─────┼──────┼─────┤        │
 │八十四年一月二十三日  │    一千元│      八百元│一千六百元│        │
 ├───────────┼─────┼──────┼─────┤        │
 │八十四年一月三十日    │    一千元│      八百元│一千六百元│        │
 ├───────────┼─────┼──────┼─────┤        │
 │八十四年二月六日      │    一千元│      八百元│一千六百元│        │
 ├───────────┼─────┼──────┼─────┤        │
 │八十四年二月十三日    │    九百元│      八百元│    八百元│        │
 ├───────────┼─────┼──────┼─────┤        │
 │八十四年二月二十七日  │    九百元│      八百元│    八百元│        │
 ├───────────┼─────┼──────┼─────┤        │
 │八十四年三月六日      │    九百元│      八百元│    八百元│        │
 ├───────────┼─────┼──────┼─────┤        │
 │八十四年三月十三日    │    九百元│      八百元│    八百元│        │
 └───────────┴─────┴──────┴─────┴────┘
附表三
┌────┬──────────────────────────────┐
│姓    名│               債        權        金        額             │
├────┼──────────────────────────────┤
│己○○  │陸拾壹萬玖仟捌佰元整                                        │
├────┼──────────────────────────────┤
│酉○○  │肆萬壹仟肆佰元整                                            │
├────┼──────────────────────────────┤
│辰○○  │壹拾伍萬陸仟元整                                            │
├────┼──────────────────────────────┤
│癸○○○│壹佰貳拾捌萬壹仟陸佰伍拾元整                                │
├────┼──────────────────────────────┤
│午○○  │壹拾伍萬陸仟元整                                            │
├────┼──────────────────────────────┤
│巳○○  │貳拾陸萬壹仟壹佰元整                                        │
├────┼──────────────────────────────┤
│陳秀珠  │陸拾萬陸仟貳佰元整                                          │
├────┼──────────────────────────────┤
│壬○○  │貳拾捌萬柒仟伍佰元整                                        │
├────┼──────────────────────────────┤
│丑○○  │壹佰拾萬壹仟元整                                          │
├────┼──────────────────────────────┤
│庚○○  │陸拾壹萬壹佰伍拾元整                                        │
├────┼──────────────────────────────┤
│辛○○  │玖拾貳萬仟元整                                            │
├────┼──────────────────────────────┤
│申○○  │貳拾壹萬貳佰元整                                            │
├────┼──────────────────────────────┤
│丁○○  │陸拾玖萬玖仟柒佰元整                                        │
├────┼──────────────────────────────┤
│戌○○  │肆拾肆萬捌仟佰元整                                        │
├────┼──────────────────────────────┤
│甲○○  │拾捌萬陸仟肆佰元整                                        │
├────┼──────────────────────────────┤
│地○○○│捌拾萬陸仟陸佰元整                                        │
├────┼──────────────────────────────┤
│未○○  │伍拾壹萬仟貳佰元整                                        │
├────┼──────────────────────────────┤
│天○○  │壹拾伍萬陸仟元整                                            │
├────┼──────────────────────────────┤
│亥○○  │壹拾伍萬陸仟元整                                            │
├────┼──────────────────────────────┤
│寅○○  │陸拾貳萬柒仟伍佰元整                                        │
├────┼──────────────────────────────┤
│子○    │壹佰貳拾肆萬玖仟貳佰元                                      │
└────┴──────────────────────────────┘
共計新台幣壹仟壹佰伍拾貳萬陸仟玖佰元整


司法院資訊處製作；財團法人民間司法改革基金會備份。
